【裁判字號】    92,易,1481
【裁判日期】    920721
【裁判案由】    恐嚇
【裁判全文】
臺灣臺中地方法院刑事判決                        九十二年度易字第一四八一號
    公  訴  人  臺灣臺中地方法院檢察署檢察官
    被      告  乙○○
                丙○○
右列被告因恐嚇取財案件，經檢察官提起公訴（九十一年度偵續字第一二○號、九十
二年度偵字第七四二二號），本院判決如左：
    主  文
乙○○共同連續意圖為自己不法之所有，以恐嚇使人將本人之物交付，處有期徒刑捌
月。
丙○○無罪。
    事  實
一、乙○○素行不良，有偽造文書及違反懲治盜匪條例、妨害兵役治罪條例、肅清煙
    毒條例、麻醉藥品管理條例等前科（於本案均不構成累犯），仍不知悔改。緣丙○○與己○○間有債務糾紛，經臺灣板橋地方法院判決己○○應給付丙○○新台
    幣（下同）二百萬元及其法定利息。丙○○於上開民事判決確定後，為實現其債
    權，乃於民國九十年三月十二日，委託「一成應收帳款處理有限公司」（下稱一
    成公司）代為向己○○催討二百萬元，並由乙○○代表一成公司與丙○○簽訂委
    託協議書，內容約定一成公司應於合法誠信範圍內催討債務。乙○○遂與均已成
    年之一成公司員工庚○○（即起訴書所載蘇姓不詳名字男子，此人未據檢察官於
    本案中提起公訴）及甲○○等三、四人，於九十年六、七月間，先後五次前往己○○位於臺北縣新莊市（起訴書誤載為新竹市○○○○路七六巷五弄一三號四樓
    住處，向己○○催討債務。乙○○與庚○○於討債過程中，竟超越丙○○之授權
    範圍，而共同意圖為自己不法之所有，基於恐嚇取財之概括犯意聯絡，分別在第
    二次、第三次、第四次至己○○住處討債時，由庚○○對己○○及其妻戊○○恫
    稱：「我知道你們只有一個小孩，也知道小孩在哪裡，沒有辦法保證小孩會出什
    麼問題」等語，另由乙○○在旁附和：「這些人都剛關出來，沒有辦法擔保會做
    出什麼事」等語，連續以此不法惡害之通知，使己○○及戊○○心生恐懼，而於
    乙○○及庚○○第四次上門討債時，依乙○○及庚○○之要求，當場交付現金一
    萬元予乙○○，並允諾事後再匯款十萬元予乙○○。嗣因己○○及戊○○認為自
    己並未積欠乙○○或庚○○債務，而未匯款予乙○○，乙○○竟延續前揭恐嚇取
    財之概括犯意，在電話中以相同內容之話語恫嚇己○○及戊○○，使己○○及戊○○心生畏怖，而於九十年七月四日，匯款四萬元至乙○○指定之甲○○帳戶。
    乙○○於取得前開一萬元現金及四萬元匯款後，即與庚○○、甲○○等人朋分。
二、案經被害人己○○訴由臺中市警察局第一分局報告臺灣臺中地方法院檢察署檢察
    官偵查起訴。
    理  由
一、訊據被告乙○○固承認於右揭時地，受丙○○委託，向己○○討債之事實，惟矢
    口否認有何恐嚇取財犯行，辯稱：伊去己○○家討債的時候，並未說過任何恐嚇
    的話，也沒有聽到有其他人出言恐嚇己○○夫妻，伊之所以講沒有辦法擔保，是
    因為己○○叫伊轉告庚○○，講話口氣不要那麼兇，伊回答己○○說庚○○要講
    話口氣那麼兇或者他要做什麼事情，不是伊所能控制，伊沒有辦法擔保，伊也沒
    有向己○○夫妻索討金錢，是戊○○自己說這筆二百萬元，目前還在打官司，叫
    伊及其他公司員工不要再來討債，並說為了不讓伊等白跑一趟，所以要給伊等一
    些錢喝涼的云云。經查：
  (一)被告乙○○右揭恐嚇取財之犯罪事實，業據告訴人己○○於本院調查、審理時指
    訴：乙○○等人第一次來討債時，講話口氣不是很好，但是沒有出言恐嚇，第二
    次來時，就由庚○○扮黑臉，乙○○扮白臉，庚○○說他知道伊小孩念哪裡，如
    果發生什麼事情他不負責，他剛被關出來，什麼事情都不怕，乙○○在旁邊說他
    的同伴會做什麼事情他沒有辦法擔保，伊聽了很害怕，就將小孩學籍遷到臺中，
    乙○○等人第三次、第四次來討債時，還是講相同內容的話，並開口要一萬元，
    說如果不付錢會衰，伊太太只好給他們一萬元，請他們趕快走，後來乙○○他們
    又打電話來，叫伊要付錢，不然他們就要再來，所以伊太太只好匯四萬元到他們
    指定的甲○○帳戶等語綦詳（見本院卷第五○、五一、六七、六八、八八頁），
    核與被害人戊○○於本院調查時指述：乙○○去過伊新莊住處五次，第一次乙○○帶三、四個人來，口氣還好，乙○○說他是受丙○○的委託來討債，第二次來
    時，乙○○帶來的人當中有一個姓蘇的（即庚○○）說他知道伊只有一個小孩，
    也知道小孩在哪裡，他沒有辦法保證小孩安全，乙○○則說他們這些人都是剛關
    出來的，會做什麼事情他沒有辦法保證，之後再來時，乙○○說樓下兄弟來了幾
    趟，要喝涼茶，伊怕乙○○等人賴著不走，所以拿一萬元現金給乙○○，並約定
    隔天再匯十萬元到甲○○的帳戶，後來伊覺得伊又沒有欠乙○○錢，不想匯錢給
    他，乙○○就打電話給伊，說一些恐嚇的話，伊只好再匯四萬元過去等語大致相
    符（見本院卷第六五、六六頁），並經證人甲○○於本院調查時證稱：伊於二年
    前在一成公司擔任討債工作，伊曾與乙○○、庚○○等人去過己○○新莊住處三
    次，伊大部分時間都在樓下等，有一次乙○○拿到一萬元，說是戊○○給大家喝
    涼的，伊與其他人就把一萬元分掉，後來戊○○匯四萬元到伊帳戶，伊把錢領出
    來後就交給乙○○，乙○○再分給伊二千元（見本院卷第六九至七一頁）、證人
    即在場之戊○○胞弟丁○○於本院審理時證述：戊○○在二年前左右，曾經叫伊
    送一萬元去她家，伊送過去的時候看到有三、四個不認識的人在場（見本院卷第
    八九頁）等語在卷，復有戊○○匯款四萬元至甲○○帳戶之郵政國內匯款執據影
    本一紙附卷可稽（見一二○號偵卷第八二頁）。
  (二)雖被告以前詞置辯，然被告於偵訊時，對於檢察官所詢是否曾向戊○○說過知道
    你們小孩在那裡，沒辦法保證有什麼問題發生，已明確回答：「是一位姓蘇的恐
    嚇的」，經檢察官進一步詢問姓蘇的叫何名字，其答稱：「庚○○，大約三十五
    歲左右」（見一二○號偵卷第八七頁）。而證人甲○○於本院調查時亦證述：「
    （如何討債？）我們一開始會好言相勸，如果對方不還錢，口氣再變兇，我記得
    庚○○有對告訴人夫妻說會發生什麼事情沒有辦法保證，我們去的時候都是壹台
    車四、五個人過去，大部分都是乙○○及庚○○在處理，我與其他人在樓下等」
    等語（見本院卷第七一頁）。被告乙○○事後翻異前供，改稱：伊等向己○○討
    債的時候，從未有人出言恐嚇己○○夫妻云云，顯與事實不符。又參以被告乙○○等人係受被告丙○○之委託向告訴人討債，而告訴人夫妻事前並不認識被告乙○○等人，亦未積欠被告乙○○或庚○○任何債務，倘非被告乙○○及庚○○以
    言語恫嚇強行索討金錢，使告訴人夫妻心生畏懼，否則豈有主動支付金錢予前來
    討債之被告乙○○之理。被告乙○○此部分所辯，應屬事後避重就輕之詞，不足
    憑採。
  (三)綜上所述，被告乙○○所辯不足採信。本件事證明確，其犯行堪以認定。
二、核被告乙○○所為，係犯刑法第三百四十六條第一項恐嚇取財罪。被告就右揭犯
    行，與庚○○有犯意聯絡及行為分擔，均為共同正犯。被告乙○○同時同地對告
    訴人夫妻二人恐嚇取財，係一行為侵害數法益觸犯數罪名，為同種想像競合犯，
    應依刑法第五十五條規定，從一恐嚇取財罪處斷。被告先後多次恐嚇取財犯行，
    時間緊接，犯罪構成要件相同，顯係基於概括犯意為之，應依連續犯之規定論以
    一罪，並加重其刑。爰審酌被告乙○○素行不良，曾犯如事實欄所載各罪，有臺
    灣高等法院被告全國前案紀錄表在卷可佐（見本院卷第一四至二四頁），其以恐
    嚇方法向告訴人夫妻索討錢財，對告訴人夫妻所生損害及對社會治安所生危害非
    輕，事後復未能坦承犯行，欠缺悔過之具體表現等一切情狀，量處如主文所示之
    刑。
三、公訴意旨另以：被告丙○○與被告乙○○間，就右揭犯行，有犯意聯絡及行為分
    擔，因認被告丙○○亦涉有刑法第三百四十六條第一項之恐嚇取財罪嫌。惟按犯
    罪事實應依證據認定之，無證據不得推定其犯罪事實；不能證明被告犯罪者，應
    諭知無罪之判決，刑事訴訟法第一百五十四條、第三百零一條第一項分別定有明
    文。本件公訴人認被告丙○○涉犯恐嚇取財罪嫌，無非以被告丙○○持有法院確
    定判決，卻不依強制執行程序依法辦理，反而委請被告乙○○討債，顯然與被告
    乙○○間有相互利用之犯意聯絡為其主要依據。訊之被告丙○○固承認其與被告
    乙○○簽約，委託一成公司代為向己○○催討債務之事實，然堅決否認有何恐嚇
    取財犯行，辯稱：根據伊與乙○○簽訂的契約，乙○○等人應以合法方式討債，
    伊不知道乙○○等人有向己○○夫妻勒索五萬元的事情，且乙○○等人也沒有將
    他們收到的五萬元轉交給伊等語。經查：
  (一)按「刑法第三百四十六條第一項之恐嚇罪，係以意圖為自己或第三人不法所有為
    構成要件之一，若僅以恐嚇方法使人交付財物，而並無不法所有之意圖者，縱令
    其行為或可觸犯他項罪名，要無由成立本條之恐嚇罪」，最高法院二十四年上字
    第三六六六號著有判例可資參照。本件被告丙○○與告訴人間之債務糾紛，業經
    臺灣板橋地方法院以八十六年度訴字第一八七九號判決告訴人應給付被告丙○○
    二百萬元及其法定利息確定，有該民事判決及確定證明書附卷可憑（見二八一四
    號偵卷第一八至三四頁）。被告丙○○對於告訴人既依法享有二百萬元及其法定
    利息之債權，其為實現此項債權，而委託一成公司代為向告訴人催討債務，主觀
    上即無「不法」所有意圖可言，自與刑法恐嚇取財罪之構成要件不合。
  (二)又一成公司係依法登記成立之公司，有檢察官透過財團法人聯合徵信中心查詢之
    公司登記資訊在卷可參（見一二○號偵卷第四四頁），且依照該公司之名稱，可
    推知該公司主要營業項目應為催討債務、代收帳款等。另被告乙○○代表一成公
    司與被告丙○○簽訂之委託協議書，其中第三條約定：「乙方（即被告乙○○）
    受委託有民法第五百三十四條第一項但書之特別代理權，所有代理行為限於合法
    誠信範圍，保證絕無侵害、妨害、減損甲方（即被告丙○○）之信用、名譽權利
    行為，乙方委託之第三人更應秉諸誠實合法」；第四條約定：「乙方處理本事件
    應本善良管理人之注意，秉諸合法誠信處理」（見本院卷第五五頁）。再被告乙○○於本院審理時，亦供稱：「（丙○○有無告訴你們公司要如何討錢？）沒有
    ，他沒有叫我們用恐嚇方式去恐嚇己○○，他有說要用合法的方式討債」等語（
    見本院卷第八六頁）。由前述說明，可知被告丙○○係委託依法登記成立之公司
    ，以合法方式，向告訴人催討債務，尚難認被告丙○○與被告乙○○間，有何相
    互利用之犯意聯絡可言。
  (三)況被告乙○○及庚○○均係基於為自己不法所有之意圖，而向告訴人夫妻恐嚇取
    財，其等並無將恐嚇取財所得錢財與被告丙○○分享之意，此由被告乙○○事前
    係以「樓下兄弟來了幾趟，要喝涼茶」為藉口，向告訴人夫妻索討金錢，並指定
    甲○○之帳戶做為匯款帳戶，事後完全未將此事告知被告丙○○，更未交付任何
    金錢予被告丙○○等即可得知。而告訴人於本院審理時，亦陳稱：「因為戊○○
    會怕，所以給錢打發他們（指被告乙○○等人）趕快走，並不是要還給丙○○的
    」等語（見本院卷第八八頁），益徵被告丙○○與被告乙○○間，就右揭恐嚇取
    財犯行，並無犯意聯絡或行為分擔。
  (四)綜上所述，公訴人所舉證據欲證明被告丙○○與被告乙○○間有恐嚇取財之犯意
    聯絡及行為分擔，尚未逾合理懷疑之程度。此外，復查無其他積極證據足認被告
    丙○○有公訴人所指犯行，本件應屬不能證明被告丙○○犯罪，依法應為無罪之
    諭知。
據上論斷，應依刑事訴訟法第二百九十九條第一項前段、第三百零一條第一項，刑法
第二十八條、第五十六條、第三百四十六條第一項、第五十五條，罰金罰鍰提高標準
條例第一條前段，判決如主文。
本案經檢察官黃俊鳴到庭執行職務。
中      華      民      國      九十二      年    七    月    二十一    日
                                臺灣臺中地方法院刑事第四庭
                                    審判長法  官  張  靜  琪
                                          法  官  楊  真  明
                                          法  官  羅  智  文
右正本證明與原本無異。
如不服本判決，應於送達後十日內向本院提出上訴狀（須附繕本），上訴於臺灣高等
法院臺中分院。
                                          書記官
中      華      民      國      九十二      年    七    月    二十四    日
附錄論罪科刑法條
刑法第三百四十六條第一項
意圖為自己或第三人不法之所有，以恐嚇使人將本人或第三人之物交付者，處六月以
上五年以下有期徒刑，得併科一千元以下罰金。


司法院資訊處製作；財團法人民間司法改革基金會備份。
